臺灣高等法院民事判決
108年度家上字第371號
上訴人即附
帶被上訴人  Ａ○○ 
訴訟代理人  黃福裕律師
            陳柏瑋律師
被上訴人即
附帶上訴人  Ｂ○○ 

訴訟代理人  董德泰律師

上列當事人間請求履行離婚協議等事件，上訴人對於中華民國10
8年9月19日臺灣臺北地方法院107年度家訴字第21號第一審判決
提起上訴，被上訴人為附帶上訴，本院於109年7月29日言詞辯論
終結，判決如下：
    主  文
上訴人之上訴駁回。
原判決關於命附帶上訴人給付逾新臺幣叁仟零玖拾柒元本息部分
，及該部分假執行之宣告，暨訴訟費用之裁判均廢棄。
上開廢棄部分，上訴人在第一審之訴及假執行之聲請均駁回。
附帶上訴人其餘附帶上訴駁回。
第一審經廢棄部分及第二審上訴部分之訴訟費用，由上訴人負擔
；附帶上訴部分之訴訟費用，由附帶被上訴人負擔百分之九十七
，餘由附帶上訴人負擔。
    事實及理由
一、上訴人即附帶被上訴人Ａ○○（下稱Ａ○○）主張：兩造原為夫妻
    ，原判決附表一所示房地（下合稱系爭房地）為兩造所共有
    。兩造於民國102年9月13日協議離婚，並簽立離婚協議書（
    下稱系爭協議書），其中第五條第㈠項第4款約定伊搬至○○○
    社區後，被上訴人即附帶上訴人Ｂ○○（下稱Ｂ○○）應按月給付
    伊新臺幣（下同）6,000元及全額負擔系爭房地所產生之任
    何費用，直至系爭房地出售為止。而伊於103年1月16日即遷
    至○○○社區居住，然Ｂ○○僅自103年2月至同年8月間，按月給
    付6,000元，其餘均未給付，故Ｂ○○應給付伊自103年1月16日
    起至同年月31日止、103年9月1日起至107年5月31日止，每
    月6,000元之款項，共計27萬3,120元；又Ｂ○○亦未依上開約
    定支付系爭房地之水、電、天然氣及社區管理費等費用，僅
    零星給付數月，致伊為Ｂ○○代墊：①104年1月1日起至105年1
    月31日止之水、電、天然氣及社區管理費等費用之1/2，每
    月3,000元，共計3萬9,000元；②105年3月1日起至同年7月20
    日止之天然氣費用共316元；③105年4月1日起至同年7月22日
    止之水費共659元；④105年4月1日起至107年5月31日止之社
    區管理費之1/2共7萬590元，Ｂ○○應返還之。另依上開約定，
    Ｂ○○應按月給付伊6,000元及社區管理費2,715元等語。爰依
    系爭協議書第五條第㈠項第4款約定，求為命：㈠Ｂ○○應給付38
    萬3,685元，及自107年10月17日起加計法定遲延利息。㈡Ｂ○○
    應自107年6月1日起至系爭房地出售之日止，按月給付8,715
    元之判決。並陳明願供擔保，請准宣告假執行（Ａ○○逾上開
    範圍之請求，原審為其敗訴之判決，未據聲明不服，不予贅
    述）。
二、Ｂ○○則以：系爭協議書第五條第㈠項第4款約定，係兩造基於
    「使用者付費」之基礎而約定，伊所給付之6,000元相當於
    使用Ａ○○就系爭房地應有部分之對價，伊既已於103年9月1日
    搬離系爭房地，自無再依該約定每月給付Ａ○○6,000元，並全
    額負擔系爭房地相關費用之必要。至該約定所載「直至○○○○
    （即系爭房地）出售為止」等文字，乃因兩造原計畫伊可居
    住系爭房地至出售為止所致。縱認兩造原約定伊應按月給付
    6,000元並負擔相關費用至系爭房地出售止，然伊係因Ａ○○之
    要求始搬離系爭房地，已於103年6月間向Ａ○○表示搬離後即
    不再依上開約定為給付，Ａ○○亦同意之，顯見兩造已變更上
    開約定內容。而兩造嗣於104年12月3日之往來訊息中關於「
    離婚協議書補充規定」第一點「男方已於103年8月底遷出○○
    ○○，原協議暫時性支付每月6,000元部分已於同時間作廢」
    等內容，僅係重申伊自103年8月底起已無支付義務之觀念通
    知。又兩造共有○○○○社區B2車位（下稱系爭車位）出租所得
    租金，業經兩造協議抵繳系爭房地之水、電、天然氣及社區
    管理費等費用，且伊於103年9月至12月及105年2月至3月為Ａ
    ○○代墊之水、電、天然氣及社區管理費等費用，共計1萬8,0
    00元，亦未請求Ａ○○返還等語，資為抗辯。
三、原審判命Ｂ○○應給付Ａ○○9萬6,000元，及自107年10月17日起
    至清償日止，按週年利率5％計算之利息，並駁回Ａ○○其餘之
    訴。Ａ○○就其敗訴部分提起一部上訴，Ｂ○○就其敗訴部分提起
    附帶上訴。
    Ａ○○上訴聲明：
    ㈠原判決關於駁回Ａ○○後開第㈡、㈢項部分廢棄。
    ㈡上開廢棄部分，Ｂ○○應再給付Ａ○○28萬7,685元，及自107年1
      0月17日起至清償日止，按週年利率5％計算之利息。
　　㈢第㈠項廢棄部分，Ｂ○○應自107年6月1日起至系爭房地出售之
      日止，按月給付Ａ○○8,715元。
    Ｂ○○答辯聲明：上訴駁回。
　  Ｂ○○附帶上訴聲明：
　　㈠原判決不利於Ｂ○○部分廢棄。
　　㈡上開廢棄部分，Ａ○○在第一審之訴及假執行之聲請均駁回。
　　Ａ○○答辯聲明：附帶上訴駁回。
四、兩造不爭執事項（見原審卷第438至440頁，本院卷第86頁）
    ：
    ㈠兩造為夫妻，育有未成年子女甲○○（○，00年00月00日生）
      ，嗣兩造於102年9月13日簽立系爭協議書，並於同日完成
      離婚登記。
    ㈡系爭房地為兩造共有，應有部分各1/2。
    ㈢系爭協議書第五條第㈠項記載：「⒈現在共同居住地○○○○（
      即系爭房地）之權利，雙方各1/2，同意持續進行出售直
      至售出為止。而用○○○○向合作金庫銀行所借出之房貸金額
      ，每月持續由女方（即Ａ○○）單獨負責償還，直至○○○○出
      售為止。⒉女方單獨每月負責償還○○○○（每月約9.5萬元，
      本金尚欠1,741萬元）及○○○之後續裝潢設備傢俱等費用（
      約250萬元），○○○歸女方單獨所有。⒊待○○○裝潢工程完畢
      ，女方即遷至○○○。⒋如女方遷至○○○，○○○○仍未售出，男
      方（即Ｂ○○）同意暫時階段性支付女方每月6,000元，直至
      ○○○○出售為止，且女方不再共同分擔○○○○所產生之任何費
      用。如男方不願配合持續出售○○○○以致長住○○○○時，男方
      同意支付女方每月12,000元，以分擔女方○○○○房貸壓力。
      ⒌○○○○出售後，扣掉必要成本及費用，男方可先分得1/2房
      地價款，由女方分得之1/2單獨負責償還房屋貸款及回存
      新台幣30萬元於甲○○合作金庫銀行戶頭。」等文字。
　　㈣Ａ○○自102年9月13日簽訂系爭協議書後，持續居住系爭房地
      ，而於103年1月16日遷至○○○社區居住，○○○社區之貸款嗣
      於105年1月14日清償完畢。
　　㈤自103年6月起，Ａ○○即一再以電話或訊息要求Ｂ○○搬離○○○○
      ，Ｂ○○寄發：「一旦我搬離開這裡，當然照協議我不需要
      再每月付給妳6千，而且自搬離起這房子的所有支出包括
      水電基本費、管理費等就由房子的共有者一起來出，有人
      要看房子或打掃等就來看看如何分工，如果沒問題，再忙
      再沒時間，我也會開始找房子，一切就從我搬離那天起算
      ！」等文字訊息，Ａ○○旋即回覆：「如真如你所願，那請
      你趕緊找房子吧！現在房子不好賣，改出租也行。清空東
      西打掃乾淨，房子隨時保持整潔，鑰匙交給保全或仲介，
      可能容易帶看成交。」、「不是我要逼你，是你做人處事
      不留餘地，你對我的羞辱，我一輩子銘記在心。」等文字
      訊息。
　　㈥Ｂ○○自102年9月13日簽訂系爭協議書後，持續居住在系爭房
      屋，嗣於103年9月1日搬離系爭房屋而回老家與其母同住
      ，並於104年12月間另購屋居住。
　　㈦Ｂ○○自103年2月至8月間均有按月給付6,000元予Ａ○○，而於1
      03年9月搬離起迄今即未再給付。
　　㈧系爭車位經Ａ○○自104年5月16日起轉租予訴外人即同棟住戶
      李承恩，租期至同年11月15日止，每月租金4,000元，李
      承恩1次繳交6個月租金2萬4,000元，兩造各分得1萬2,000
      元，各自抵繳同年5、6、7、8共4個月應負擔水、電、天
      然氣及社區管理費等費用之1/2（共計約3,000元）；自10
      4年11月16日起至105年5月15日止，由Ｂ○○轉租系爭車位予
      李承恩，由Ｂ○○以所收取之租金抵繳104年10、11、12及10
      5年1月每月應負擔之水、電、天然氣及社區管理費等費用
      1/2（共計約3,000元）。
　　㈨系爭房地之社區管理委員會（下稱○○○○管委會）向兩造催
      繳所欠管理費，兩造各自向○○○○管委會繳交1/2，Ａ○○支付
      7萬590元（含自105年4月起至107年5月止所積欠每月5,43
      0元，共26個月管理費，即14萬1,180元之1/2，計7萬590
      元），Ｂ○○則繳交7萬6,020元（含自105年4月起至107年7
      月止所積欠每月5,430元，共28個月管理費，即15萬2,040
      元之1/2，計7萬6,020元）。兩造目前係各自向○○○○管委
      會繳交每月管理費1/2即2,715元。
　五、Ａ○○主張：Ｂ○○未依兩造約定按月給付伊6,000元，亦未全
      額負擔系爭房地水、電、天然氣及社區管理費等，爰依系
      爭協議書第五條第㈠項第4款約定，請求Ｂ○○給付38萬3,685
      元本息；自107年6月1日起至系爭房地出售之日止，按月
      給付8,715元等語，惟為Ｂ○○所否認，並以前詞置辯。是本
      件之爭點在於：
    ㈠Ａ○○請求Ｂ○○自103年1月16日起至同年月31日止、103年9月
      起至系爭房地出售之日止，按月給付6,000元，有無理由
      ？
　　㈡Ａ○○請求Ｂ○○自104年1月起至系爭房地出售之日止，全額負
      擔系爭房地水、電、天然氣及社區管理費等費用，有無理
      由？
    茲分述如下。
六、按「解釋契約，固須探求當事人立約時之真意，不能拘泥於
    契約之文字，但契約文字業已表示當事人真意，無須別事探
    求者，即不得反捨契約文字而更為曲解」、「按解釋契約，
    應於文義上及論理上詳為推求，以探求當事人立約時之真意
    ，並通觀契約全文，斟酌訂立契約當時及過去之事實、交易
    上之習慣等其他一切證據資料，本於經驗法則及誠信原則，
    從契約之主要目的及經濟價值作全盤之觀察，以為其判斷之
    基礎，不能徒拘泥字面或截取書據中一二語，任意推解致失
    其真意」（最高法院101年度台上字第79號、98年度台上字
    第1925號、99年度台上字第1421號判決要旨參照）。經查：
（一）系爭協議書第五條第㈠項第4款前段約定：「如女方（即Ａ○
      ○）遷至○○○，○○○○（即系爭房地）仍未售出，男方（即Ｂ○
      ○）同意暫時階段性支付女方每月6,000元，直至○○○○出售
      為止，且女方不再共同分擔○○○○所產生之任何費用」等文
      句，自該文句觀之，固可認自Ａ○○遷至○○○社區起至系爭房
      地出售止，Ｂ○○應按月給付Ａ○○6,000元，並負擔系爭房地
      所生之費用。惟Ｂ○○曾於103年6月24日以通訊軟體LINE向Ａ
      ○○表示：「妳以為我那麼想繼續住在這裡嗎？我多想趕快
      賣掉房子，搬離這重新開始所有的生活。所以ok我可以想
      辦法去租房子搬走，但一旦我搬離開這裡，當然照協議我
      不需要再每月付給妳6千，而且自搬離起這房子的所有支
      出包括水電基本費、管理費等就由房子的共有者一起來出
      ，有人要看房子或打掃等就來看看如何分工，如果沒問題
      ，再忙再沒時間，我也會開始找房子，一切就從我搬離那
      天起算！」等語，Ａ○○則回覆：「如真如你所願，那請你
      趕緊找房子吧！現在房子不好賣，改出租也行。清空東西
      打掃乾淨，房子隨時保持整潔，鑰匙交給保全或仲介，可
      能容易帶看成交。」等語，有通訊軟體LINE對話內容截圖
      附卷可稽（見原審卷第461至463頁）。足徵Ａ○○對於Ｂ○○所
      稱其搬離系爭房地後，依系爭協議書約定即不再按月給付
      6,000元及負擔各項費用等語，未為反對或有疑義之表示
      ；且Ａ○○有意於Ｂ○○搬離系爭房地後，將系爭房地出租予第
      三人收取租金，如未居住使用系爭房地之共有人Ｂ○○仍要
      繼續給付Ａ○○6,000元，並全額負擔相關費用，顯與常理不
      合。是以，上開關於Ｂ○○應按月給付6,000元並全額負擔系
      爭房地所生相關費用之約定，乃Ｂ○○居住使用系爭房地之
      對價，其給付期間應以Ｂ○○實際居住系爭房地為準，故Ｂ○○
      辯稱其已搬離系爭房地，依上開約定，即無庸再按月給付
      6,000元並全額負擔系爭房地所生相關費用等語，核屬可
      採。
（二）Ａ○○雖主張兩造簽立系爭協議書第五條第㈠項第4款約定，
      係因Ｂ○○同意協助分擔貸款而為云云。惟查系爭協議書第
      五條第㈠項第1、2款已明文約定房貸由Ａ○○單獨負責償還（
      見不爭執事項㈢）；系爭協議書第五條第㈠項第4款後段固
      約定：「如男方不願配合持續出售○○○○以致長住○○○○時，
      男方同意支付女方每月12,000元，以分擔女方○○○○房貸壓
      力。」等內容，然自系爭協議書第五條第㈠項第5款約定觀
      之可知，Ａ○○欲以出售系爭房地所得價金償還貸款，故系
      爭協議書第五條第㈠項第4款後段之約定，顯係避免Ｂ○○久
      居系爭房地、妨礙出售，恐致Ａ○○受有損害所為之給付之
      約定，尚難逕以該約定所載「分擔女方○○○○房貸壓力」等
      文字，遽認Ａ○○上開主張為真。
（三）縱認兩造為系爭協議書第五條第㈠項第4款約定時，確有使
      Ｂ○○依該約定給付至系爭房地出售止之合意，惟Ｂ○○既於10
      3年6月24日向Ａ○○表示「一旦我搬離開這裡，當然照協議
      我不需要再每月付給妳6千，而且自搬離起這房子的所有
      支出包括水電基本費、管理費等就由房子的共有者一起來
      出，有人要看房子或打掃等就來看看如何分工，如果沒問
      題，再忙再沒時間，我也會開始找房子，一切就從我搬離
      那天起算！」等語，Ａ○○亦回覆：「如真如你所願，那請
      你趕緊找房子吧！」等語，堪認兩造於該日即已達成合意
      變更系爭協議書第五條第㈠項第4款之約定，故依兩造變更
      後之協議，Ｂ○○自搬離系爭房地後即不再按月給付Ａ○○6,00
      0元；而系爭房地之水、電、天然氣及社區管理費等費用
      ，即應由兩造按應有部分比例共同分擔之。
（四）綜上，Ａ○○請求Ｂ○○給付：
　１、關於103年1月16日起至同年月31日止之3,097元（計算式：
      6,000×16/31＝3,097，小數點以下四捨五入）部分：
　　　查Ａ○○於103年1月16日即搬離系爭房地，Ｂ○○則持續居住至
      103年8月31日，而Ｂ○○依系爭協議書第五條第㈠項第4款約
      定，僅於103年2月至同年8月止，按月給付6,000元等情，
      為兩造所不爭執；Ａ○○於本件起訴狀雖載明其於103年2月
      始依該約定，請求Ｂ○○按月給付6,000元等語（見原審卷第
      11頁），然綜觀其上下文，僅係客觀陳述本件事實內容，
      尚難認其有拋棄請求103年1月16日起至同年月31日止期間
      款項之意思，故Ｂ○○依上開約定按月給付6,000元之時點，
      仍應自Ａ○○遷至○○○社區即103年1月16日起算。是以，Ａ○○
      依該約定，請求Ｂ○○給付103年1月16日起至同年月31日止
      之3,097元，即屬有據。
　２、關於103年9月1日起至107年5月31日止之27萬元（計算式：
      6,000×《4＋12＋12＋12＋5》＝270,000，Ａ○○原主張27萬23元《計
      算式：273,120－3,097＝270,023》應為誤植）部分：
　　　Ｂ○○既於103年9月1日起即未居住使用系爭房地，依系爭協
      議書第五條第㈠項第4款約定及依兩造變更後之協議內容，
      Ｂ○○毋庸再按月給付Ａ○○6,000元，故Ａ○○此部分請求，難認
      可取。
　３、關於104年1月1日起至105年1月31日止代墊之水、電、天然
      氣及社區管理費等費用計3萬9,000元、105年3月1日起至
      同年7月20日止之天然氣費316元、105年4月1日起至105年
      7月22日止之水費659元；105年4月1日起至107年5月31日
      止代墊之管理費共7萬590元部分：
　　⑴按共有物之管理費及其他負擔，除契約另有約定外，應由
      各共有人按其應有部分分擔之，民法第822條第1項定有明
      文。次按當事人主張有利於己之事實者，就其事實有舉證
      之責任，民事訴訟法第277條第1項前段亦有明文。本件Ｂ○
      ○於103年9月1日搬離系爭房地，其無全額負擔系爭房地之
      水、電、天然氣及社區管理費等費用之義務，已如前述，
      故該等費用自103年9月1日起即應由兩造按應有部分分擔
      之。
　  ⑵查系爭車位自104年5月16日起由Ａ○○轉租李承恩，租期至同
      年11月15日止，每月租金4,000元，李承恩1次繳交6個月
      租金24,000元，兩造均分各得1萬2,000元，各自抵繳同年
      5、6、7、8共4個月應負擔水、電、天然氣及社區管理費
      等費用之1/2（共計約3,000元）；自104年11月16日起至1
      05年5月15日止，由Ｂ○○轉租系爭車位予李承恩，由Ｂ○○以
      所收取之租金抵繳104年10、11、12及105年1月每月應負
      擔之水、電、天然氣及社區管理費等費用1/2（共計約3,0
      00元）等情，為兩造所不爭執。是Ｂ○○於104年5月至同年8
      月、104年10月至105年1月所應負擔之水、電、天然氣及
      社區管理費等費用每月3,000元，業以系爭車位所得租金
      而抵繳；至Ａ○○主張其為Ｂ○○代墊104年1月至同年4月、104
      年9月之水、電、天然氣及社區管理費等費用每月3,000元
      ，以及105年3月1日起至同年7月20日止之天然氣費316元
      、105年4月1日起至105年7月22日止之水費659元等情，未
      能舉證以實其說，況Ｂ○○辯稱其於103年9月至12月及105年
      2月至3月為Ａ○○代墊水、電、天然氣及社區管理費等費用
      ，共計1萬8,000元，未曾請求Ａ○○返還等語，亦為Ａ○○所不
      爭執。從而，Ａ○○請求Ｂ○○返還代墊之104年1月1日起至105
      年1月31日止之水、電、天然氣及社區管理費等費用計3萬
      9,000元、105年3月1日起至同年7月20日止之天然氣費316
      元、105年4月1日起至105年7月22日止之水費659元，顯無
      足取。　　　
　　⑶次查○○○○管委會向兩造催繳所積欠社區管理費，兩造各自
      繳交1/2，Ａ○○給付105年4月起至107年5月止之社區管理費
      1/2即7萬590元，Ｂ○○給付105年4月起至107年7月止之社區
      管理費1/2即7萬6,020元；且兩造目前係各自向○○○○管委
      會繳交每月社區管理費1/2即2,715元等情為兩造所不爭執
      ，並有○○○○社區第13屆第1次管理委員會會議紀錄、公共
      管理收費單、107年5月25日文山景美郵局220號存證信函
      可稽（見原審卷第45、47、265、273、275頁）。故Ｂ○○既
      已繳交其於105年4月1日起至107年5月31日止所應負擔之
      社區管理費，Ａ○○主張其有為Ｂ○○代墊該期間之社區管理費
      計7萬590元云云，即非可取。
　４、關於Ａ○○請求Ｂ○○應自107年6月1日起至系爭房地出售之日止
      ，按月給付8,715元部分：
　　　依系爭協議書第五條第㈠項第4款約定及依兩造變更後之協
      議，Ｂ○○搬離系爭房地後，即無須再按月給付Ａ○○6,000元
      ，且社區管理費應由兩造按應有部分各自負擔，Ｂ○○現亦
      向○○○○管委會繳交每月社區管理費1/2即2,715元，業如前
      述，故Ａ○○請求Ｂ○○應自107年6月1日起至系爭房地出售之
      日止，按月給付8,715元云云，即屬無據。
七、末按給付無確定期限者，債務人於債權人得請求給付時，經
    其催告而未為給付，自受催告時起，負遲延責任。其經債權
    人起訴而送達訴狀者，或依督促程序送達支付命令，或為其
    他相類之行為者，與催告有同一之效力，民法第229條第2項
    定有明文。而遲延之債務，以支付金錢為標的者，債權人得
    請求依法定利率計算之遲延利息；應付利息之債務，其利率
    未經約定，亦無法律可據者，週年利率為5％，民法第233條
    第1項、第203條規定甚明。本件Ａ○○請求Ｂ○○給付3,097元，
    為無確定期限、無從另為約定利率之債務，而本件起訴狀繕
    本於107年6月14日送達Ｂ○○，有送達證書可稽（見原審卷第1
    03頁），是Ａ○○請求Ｂ○○自107年10月17日起至清償日止，按
    週年利率5％計算之法定遲延利息，亦屬有據。
八、綜上所述，Ａ○○依系爭協議書第五條第㈠項第4款約定，請求Ｂ
    ○○給付3,097元，及自107年10月17日起至清償日止，按週年
    利率5％計算之利息，洵屬有據，應予准許；逾此範圍之請求
    ，為無理由，應予駁回。從而，原審所為Ａ○○敗訴部分之判
    決，核無不合，上訴意旨就此部分求予廢棄改判，為無理由
    ，應駁回其上訴。原審就上開應予准許部分，為Ｂ○○敗訴之
    判決，並無不合，Ｂ○○附帶上訴意旨指摘原判決此部分不當
    ，求予廢棄改判，為無理由，應予駁回。至原審所為命Ｂ○○
    給付逾3,097元本息部分，尚有未洽，Ｂ○○附帶上訴意旨指摘
    原判決此部分不當，求予廢棄改判，為有理由，爰由本院予
    以廢棄改判如主文第三項所示。
九、本件事證已臻明確，兩造其餘攻擊、防禦方法及所提證據，
    經審酌後認與判決結果不生影響，爰不予逐一論列。　　
十、據上論結，本件Ａ○○之上訴為無理由，Ｂ○○之附帶上訴為一部
    有理由、一部無理由，爰依家事事件法第51條，民事訴訟法
    第449條第1項、第450條、第78條、第79條，判決如主文。
中　　華　　民　　國　　109 　年　　8 　　月　　12　　日
                  家事法庭　
　　　　　　　　　　  審判長法　官  張靜女
　　　　　　　　　　　　　　法　官  湯美玉
　　　　　　　　　　　　　　法　官  丁蓓蓓
正本係照原本作成。
不得上訴。
中　　華　　民　　國　　109 　年　　8 　　月　　12　　日
  　　　　　　　　　　　　　書記官  余姿慧